最高法院刑事判決　　　　　　九十六年度台上字第四七五一號
上　訴　人　甲○○
選任辯護人　陳嘉銘律師
上列上訴人因殺人案件，不服台灣高等法院高雄分院中華民國九
十六年七月二日第二審更審判決（九十六年度上更(二)字第一三五
號，起訴案號：台灣高雄地方法院檢察署九十二年度偵字第一五
七五一號），提起上訴，本院判決如下：
    主  文
原判決撤銷，發回台灣高等法院高雄分院。
    理  由
本件原判決認定：上訴人甲○○於民國八十八年十月中旬某日，
因不詳原因，自某不詳年籍之成年人處取得貝瑞塔美國廠製口徑
Ｏ．二五吋制式半自動手槍一支（含彈匣二個，槍枝管制編號：
0000000000號）、口徑六點三五mm制式子彈十六顆（
此部分持有槍彈犯行，業經最高法院以九十二年度台上字第五二
四七號判決確定，不再論科），以及美國COLT廠製口徑九mm制式
九Ｏ手槍一支（含彈匣一個，槍枝管制編號：00000000
00號，槍號：三Ｏ八八八八號）、九mm制式子彈二十二顆。上
訴人取得上開槍枝後隔數日，因前曾向高都豐田汽車公司湖內營
業所課長林正良購買自用小客貨車，經由林正良介紹李清泉幫其
貼汽車隔熱紙，但所貼隔熱紙不合其意，於收款之際雙方發生衝
突，上訴人徒手毆打李清泉，經李清泉之妻王肇美報警，上訴人
因此懷恨在心，另起殺害林正良之犯意。即於八十八年十月二十
三日上午十一時及十七時十五分許，以他人名義假藉買車為由，
在高雄縣湖內鄉○○街「天福宮」寺廟前，打電話與高都豐田汽
車湖內營業所業務員蘇言在聯絡，佯稱洽談購車事宜，約定同日
十八時四十分許，由蘇言在帶同其課長（原為林正良，嗣由劉修
廷升任），在高雄縣路竹鄉○○村○○路芳生螺絲公司（起訴書
誤載為峻毅螺絲公司）前碰面。俟蘇言在開車載同劉修廷依約到
達後，上訴人於同日十九時許，騎乘其胞弟王啟賢（另經檢察官
為不起訴處分）所有之輕型機車，趨前至蘇言在、劉修廷所乘坐
之自用小客車旁，因當時天色已晚，視線不良，上訴人於蘇言在
下車後，誤認坐於車內之劉修廷係林正良，而以其隨身攜帶之美
國COLT廠製口徑九mm制式九○手槍一支，朝該車右前座連開五槍
，射擊車內之劉修廷，致劉修廷胸部、腹部、腋窩部及左右側上
肢等多處槍彈傷，經蘇言在將之送至台南市成大附設醫院急救，
因全身多處貫穿性槍傷引起大量胸腹腔出血，導致出血性休克，
於同日二十一時三十分許死亡。上訴人開槍後隨即逃逸，並將槍
枝藏於其所有高雄縣湖內鄉○○路○段四十號「特強檀香木行」
。嗣警方經秘密證人檢舉，於九十年五月七日持搜索票前往上揭
處所搜索，當場起出前揭貝瑞塔美國廠製口徑Ｏ點二五吋制式半
自動手槍一支、子彈十六顆（此持有手槍子彈部分已經最高法院
判刑確定）。但因該處雜物甚多，仍有殺害劉修廷之手槍一把未
查獲。秘密證人乃藉探監機會探其口風後報警再於九十年十月四
日，由上訴人帶同警方在上址樓梯間內之磅秤中，查扣上開作案
用美製COLT制式手槍一把、彈匣一個、子彈十七顆（原為二十二
顆，殺害劉修廷時用掉五顆，剩十七顆；另於送鑑定時試射四顆
，剩十三顆）、已擊發之空彈殼一個等物等情，因而撤銷第一審
諭知上訴人無罪之判決，改判論處上訴人殺人罪刑；另就上訴人
被訴違反槍砲彈藥刀械管制條例罪嫌部分，諭知免訴之判決。固
非無見。
惟查：(一)修正刑法於民國九十五年七月一日施行之前，意圖供自
己犯罪之用而持有槍枝、子彈，嗣即執該槍枝、子彈犯甲罪，如
其意圖所犯之罪包含甲罪在內，應認其持有槍彈與甲罪之間有方
法結果之關係，依修正前刑法第五十五條從一重處斷。若單純持
有槍枝、子彈或意圖所犯之罪為甲罪以外之其他犯罪，以後另行
起意持該槍彈犯甲罪，則其所犯持有槍彈罪與甲罪，即應依刑法
第五十條併合處罰（參考刑法修正前本院七十四年五月十四日、
七十四年度第五次刑事庭會議決議）。原判決事實欄第一段，認
定上訴人自八十八年十月中旬起，未經許可持有美製COLT制式手
槍一把、彈匣一個、子彈二十二顆，嗣於八十八年十月二十三日
持該槍枝、子彈射殺劉修廷死亡。但上訴人究係意圖犯殺人罪而
持有該槍彈？或單純持有槍彈，嗣後臨時起意殺人？抑或意圖所
犯之罪為殺人以外之其他犯罪，以後另行起意持該槍彈殺人？原
判決並未明白認定，則其理由所謂：被告（即上訴人，下同）甲
○○所為，係犯刑法第二百七十一條第一項之殺人罪。至其非法
持有槍枝及子彈而殺人之行為，關於非法持有手槍及子彈部分，
為另案持有貝瑞塔美國廠製口徑Ｏ點二五吋制式半自動手槍一支
（含彈匣二個，槍枝管制編號：0000000000號）及口
徑六點三五mm制式子彈十六顆部分之確定判決效力所及，應為免
訴之判決云云（見原判決第二十三頁、第二十四頁，理由乙欄第
貳段第三點），其真意為何？尚不明瞭，且該論述是否正確？亦
無從為法律上判斷，自有未合。(二)原判決另以公訴意旨略稱：上
訴人誤以為在車內之劉修廷係林正良，而以美製COLT制式手槍連
開五槍射擊車內之劉修廷，致劉修廷死亡，上訴人開槍後隨即逃
逸，並將槍枝藏於高雄縣湖內鄉○○路○段四十號其所開設之「
特強檀香木行」。嗣於九十年十月四日由上訴人帶同警方至上址
樓梯間之磅秤中，查獲上開作案用美製COLT制式手槍一把（槍號
：三Ｏ八八八八）、彈匣一個、子彈十七顆、已擊發之空彈殼一
個等物；因認上訴人就此部分涉犯槍砲彈藥刀械管制條例第七條
第四項未經許可，持有手槍罪（漏引同條例第十二條第四項未經
許可，持有子彈罪，兩罪應為想像競合犯關係）；復認上訴人被
訴槍砲彈藥刀械管制條例第七條第四項未經許可，持有手槍罪，
核與上訴人所犯另案（即持有貝瑞塔美國廠製槍、彈，台灣高雄
地方法院檢察署九十年度偵字第九○一九、一○七九六號、台灣
高雄地方法院九十年度重訴字第六六號、原審法院九十二年度上
更(一)字第五二號、本院九十二年度台上字第五二四七號）未經許
可，持有手槍及未經許可，持有子彈罪（兩罪為想像競合犯關係
，從一重之未經許可，持有手槍罪處斷），有實質上一罪關係，
為另案判決之既判力所及，而就上訴人本件被訴未經許可，持有
手槍部分，另為免訴之諭知（見原判決第二十二頁至第二十四頁
，理由乙欄第貳段）。但前案判決認定上訴人持有槍、彈之起始
日為「八十八年十二月十八日」（見本院九十六年台上字第二四
Ｏ三號卷附之原審法院九十二年度上更(一)字第五二號判決影本第
二頁），而原判決就上訴人持有本件槍、彈之起始日則認定為「
八十八年十月中旬某日」（見原判決事實欄第一段，第一頁第五
行至第二頁第二行），事實之認定彼此不一。則原判決究竟如何
認定上訴人係「同時取得」並「同時持有」上開貝瑞塔美國廠製
槍彈及供本案殺人之美製COLT制式手槍、子彈？並未詳加論敘其
所憑之依據及理由，嫌屬理由欠備。(三)有罪判決書之事實認定，
為適用法令之準據，法院應將與論罪科刑有關之事項，翔實記載
，然後於理由內逐一說明其憑以認定之證據，並使事實認定與理
由說明，互相適合，方為合法。原判決理由乙欄第壹段第二點第
(七)小點，敘稱上訴人與證人林正良於正常情形下，應可互相明確
辨認對方之身分而無誤認之虞。惟因當時天色已晚，劉修廷係坐
於車內，隔著車窗視線不良，上訴人又戴上「全罩式安全帽，其
外隔有深色玻璃」，在匆忙之間，誤以坐在車內之劉修廷係林正
良，非無可能云云，為不利於上訴人之認定（見原判決第十九頁
第十五行至第二十頁第十八行）。然對上訴人當時係戴上「全罩
式安全帽，其外隔有深色玻璃」，因而生誤認槍擊對象之認定事
實重要因素，並未於事實欄為明白認定，致理由之記載失所依憑
，同有未當。(四)原判決事實認定，上訴人係於八十八年十月二十
三日「晚間七時」許，在高雄縣路竹鄉芳生螺絲公司前，持槍射
殺坐於車內之劉修廷乙情（見原判決事實欄第一段）。卷查證人
蘇言在於警詢固證陳：「我駕駛……自小客車依約於（八十八年
十月二十三日）『十八時四十五分』左右到達……芳生公司前電
線桿下，二人在車上等候。我與劉修廷……『等候約十五分』左
右，於『十九時』許，見乙名頭戴全罩式安全帽（駕）駛深色機
車之男子由三爺村方向到達，……未等劉修廷下車，即隔右前座
玻璃……開……槍」、「（你報案時間？）我送劉修廷就醫途中
『十九時二十分』，打給同事蘇柏諺代為報警」（見警卷第一二
八頁背面至第一二九頁背面）等語。然依卷附豐田汽車公司人員
手機名冊及通聯紀錄顯示，證人蘇言在與蘇柏諺（手機號碼：Ｚ
000000000）當日之通聯時間為「十八時五十五分四十
三秒」（見警卷第一三二頁、第一三三頁），承辦員警並在該通
聯紀錄上註記「一、研判槍擊正確時間為十八時五十三分二十七
秒至十八時五十五分四十三秒之間」（見警卷第一三三頁），則
被害人劉修廷被槍擊時間究竟為何？尚非明確。原審未遑深入調
查究明，遽行認定，併有調查職責未盡之可議。以上或為上訴意
旨所指摘，或為本院得依職權調查之事項，應認原判決仍有撤銷
發回更審之原因。至原判決另為諭知免訴（即未經許可持有槍、
彈）部分，依公訴意旨認與前開發回部分有行為時牽連犯之裁判
上一罪關係，依審判不可分原則，應併予發回，附此敘明。
據上論結，應依刑事訴訟法第三百九十七條、第四百零一條，判
決如主文。
中　　華　　民　　國　九十六　年　　九　　月　　六　　日
                      最高法院刑事第十二庭
                          審判長法官  池　啟　明
                                法官  王　居　財
                                法官  郭　毓　洲
                                法官  黃　梅　月
                                法官  邱　同　印
      本件正本證明與原本無異
                                      書  記  官
中　　華　　民　　國　九十六　年　　九　　月　　十　　日
                                                      Ｅ
